臺灣高等法院臺南分院刑事裁定
111年度毒抗字第942號
抗  告  人  張榮宗


上列抗告人因強制戒治案件，不服臺灣雲林地方法院中華民國11
1年11月25日裁定（111年度毒聲字第411號）提起抗告，本院裁
定如下：
    主  文
抗告駁回。
    理  由
一、本件抗告意旨略以：法律上明文規定既往不究之原則，為何
    將前科紀錄列為評估依據？單憑心理醫師問幾句話，即能評
    定抗告人是否有繼續施用毒品之傾向嗎？抗告人經診斷身患
    罕見疾病，隨時有心衰竭及猝死之危險性，生命只剩3至5年
    ，誰會再把時間浪費在毒品上，不知珍惜時間奉養年老母親
    及陪伴子女身邊？勒戒所人員及醫師未將抗告人身體實際情
    況列入評估，對抗告人極為不公；觀察勒戒期間，母親及女
    兒多次來會客關心，讓抗告人及時悔悟，請求給予改過自新
    機會，或改以社區服務，以免病發延誤就醫。
二、按「觀察、勒戒後，檢察官依據勒戒處所之陳報，認受觀察
    、勒戒人有繼續施用毒品傾向者，檢察官應聲請法院裁定令
    入勒戒處所強制戒治，其期間為6 個月以上，至無繼續強制
    戒治之必要為止，但最長不得逾1 年」，毒品危害防制條例
    第20條第2 項後段定有明文。又有無繼續施用毒品傾向之評
    估標準，並非完全以受勒戒人勒戒後之結果為準，勒戒前之
    各種情況，仍應作為評估之依據，依勒戒處所評分說明手冊
    規定，係以「前科紀錄與行為表現」、「臨床評估」及「社
    會穩定度」3項合併計算分數，每一大項皆有靜態因子與動
    態因子，先以靜態因子分數評分，靜態因子分數總分在60分
    （含）以上為有繼續施用毒品傾向；60分以下，與動態因子
    分數相加，如果總分在60分（含）以上，為有繼續施用毒品
    傾向。而其中之「前科紀錄與行為表現」係依毒品犯罪相關
    司法紀錄、首次毒品犯罪年齡、其他犯罪相關紀錄、入所時
    尿液毒品檢驗、所內行為表現；「臨床評估」係物質使用行
    為、合法物質濫用、使用方式、使用年數、精神疾病共病（
    含反社會人格）、臨床綜合評估（含病識感、動機、態度、
    就醫意願）；「社會穩定度」則係依工作、家庭等，作為判
    斷分數之依據。因此，評斷有無吸食毒品傾向，係一具體個
    案之臨床實務及相關事證等情綜合判定，有其相當之專業依
    據及標準，且涉及專門醫學，又衡酌強制戒治之目的，係為
    協助施用毒品者戒斷毒品之心癮及身癮所為之一種保安處分
    類型，而該評估標準係適用於每一位受觀察、勒戒處分之人
    ，具一致性、普遍性、客觀性，綜合判斷之結果，倘其評估
    由形式上觀察無擅斷或濫權等明顯不當之情事，法院宜予尊
    重。
三、經查：
　　抗告人前因施用第一、二級毒品案件，經原審法院以110年
    度毒聲字第526號裁定令入勒戒處所觀察、勒戒而入所執行
    後，經該所評定結果，其「前科紀錄與行為表現」為37分、
    「臨床評估」為26分、「社會穩定度」則為5分；若以動、
    靜態因子區分，其中「動態因子」為11分、「靜態因子」為
    57分，總計68分，故而判定抗告人有繼續施用毒品之傾向，
    有該所111年11月10日函附「有無繼續施用毒品傾向評估標
    準紀錄表」及證明書附卷可憑。
四、抗告人雖以前揭情詞抗辯，惟查：
　㈠上開評估標準紀錄表確由符合醫師資格之人所為評斷，並無
    程序違法之情狀；而該評估標準紀錄表記載之評分，除無錯
    誤外，其他均係該所相關專業知識經驗人士，於抗告人觀察
    、勒戒期間，依其本職學能在各該具體項目，就個案之臨床
    實務及相關事證，一一評估後所為之綜合判斷，自得憑以判
    斷抗告人有無繼續施用毒品傾向之證明；且該「有無繼續施
    用毒品傾向評估標準紀錄表」已詳載計算之標準，尚非空洞
    無據，該勒戒處所綜合評分者依個案之臨床實務及具體事證
    ，判定抗告人為「有繼續施用毒品傾向」，依上開說明，尚
    無不合。抗告人空言質疑該標準紀錄表，乃至徒憑己見，自
    難執為免除強制戒治處分之理由。
　㈡其次，受觀察、勒戒者之毒品犯罪、首次毒品犯罪年齡或其
    他犯罪相關前科紀錄，客觀上反應出受觀察、勒戒者沾染毒
    品之種類、時間、毒癮程度、行為態樣、外在影響環境、可
    能誘發其他犯罪等情狀，自足以作為評估受觀察、勒戒者是
    否有繼續施用毒品傾向之標準，故將該等司法紀錄列為評分
    項目，並無不當，其重點亦非在於用過往犯罪紀錄處罰行為
    人，而係放在評估繼續治療、強制戒治之必要性認定。而毒
    品施用者因具有病患性犯人特質，對其施以觀察、勒戒或強
    制戒治之保安處分，旨在於幫助施用毒品者戒除毒癮，處分
    之性質非為懲戒行為人，而係為消滅其再次施用毒品之危險
    性，採以觀察、勒戒方式戒除其身癮，及以強制戒治方式戒
    除其心癮之措施，在評估有無繼續施用毒品傾向時，納入施
    用者前此之毒品等前案紀錄作為指標，通案列計一致但比重
    不同之分數（毒品紀錄每筆5分，其他前案紀錄每筆2分），
    再為個案上之統計與分數加總，並設有上限10分之限制，最
    後得出有繼續施用毒品傾向之結論而認施用者有強制戒治之
    必要，有其本質考量及合理之關連性，並非針對其過去之前
    案紀錄再重複為刑事處罰，二者性質、程序皆有不同，實與
    不溯及既往原則無涉。抗告意旨以此指摘原裁定不當，亦屬
    無據。
　㈢另抗告意旨所稱於觀察勒戒期間，家人均曾前來會客云云，
    惟扣除此部分之計分5分，其靜態因子及動態因子總分合計
    為63分，仍有繼續施用毒品之傾向，實無礙於本案強制戒治
    之認定。至於抗告意旨所稱之抗告人身體健康及家庭狀況，
    並非是否施以強制戒治所須考量之依據，併此敘明。
五、綜上，原審法院依據檢察官之聲請，依毒品危害防制條例第
    20條第2 項規定，裁定抗告人令入戒治處所施以強制戒治，
    其期間為6 個月以上，至無繼續強制戒治之必要為止，但最
    長不得逾1 年，經核並無不合。抗告人仍執上開事由提起抗
    告，指摘原裁定不當，非有理由，應予駁回。　
六、依刑事訴訟法第412 條，裁定如主文。
中　　華　　民　　國　　111 　年　　12　　月　　14　　日
                  刑事第六庭    審判長法　官  吳勇輝
                                      法　官  黃國永
                                      法　官  吳錦佳
以上正本證明與原本無異。
不得再抗告。
　　　　　　　　　　　　　　　　　　  書記官  王杏月 
中　　華　　民　　國　　111 　年　　12　　月　　14　　日